臺灣高等法院高雄分院刑事判決　　　　　　　　　　九十一年度上訴字第六五號
　　上　訴人　臺灣屏東地方法院檢察署檢察官
　　被　　　告　乙○○
　　選任辯護人　葉武侯
　　被　　　告　丙○○
　　　　　　　　甲○○
右上訴人因被告違反廢棄物清理法等案件，不服臺灣屏東地方法院九十年度訴字第七
二０號，中華民國九十一年二月二十六日第一審判決（起訴案號：臺灣屏東地方法院
檢察署八十九年度偵字第六五五０號），提起上訴，本院判決如左：
    主    文
上訴駁回。
    理    由
一、公訴意旨略以：被告乙○○係茂泰營造股份有限公司（下稱茂泰公司）承包台二
    十四線水門路段拓寬工程監工，明知該工程編有廢方運棄及處理費用，支付予該
    公司，是以工程挖掘之砂石除回填部分外，不得再為其他利用，竟意圖為自己不
    法之所有，自民國（下同）八十九年四月間起，委由被告甲○○在長治鄉○○○
    段第四七之三九號等土地，操作ＨＩＴＡＣＨＰＣ二○○型挖土機及碎石機，予
    以加工。被告乙○○復明知並無處理廢棄物執照，商得不知情之地主許啟泰（另
    為不起訴處分）同意，仍自同年九月間起，僱用被告丙○○在該處以ＫＯＭＡＴ
    ＳＰＣ二○○型挖土機，將先前拆除民屋之磚塊、水泥塊、刨除路面瀝青、磁磚
    及木材等物，埋入前開地號棄置場整平，污染該地環境。被告乙○○以其一部作
    為舖設百姓出入口之用，一部製成機軋土方，運至施工現地舖設，餘則伺機售出
    ，迄八十九年十一月十六日十六時四十分許，為警查獲，扣得上開挖土機二部。
    按工程總挖方為三萬五千六百八十立方公尺，扣除回填利用土方六千五百零七立
    方公尺，廢方計二萬九千一百七十三立方公尺均侵占據為己有，除在上開棄置場
    置有棄土一萬三千七百十立方公尺、已加工砂石料八千八百三十立方公尺，其餘
    或為販售，或充為工程機軋碎石，或移為他用，因認被告乙○○、丙○○、甲○○涉犯刑法侵占罪及違反廢棄物清理法等罪嫌。
二、按犯罪事實應依證據認定之，無證據不得推定其犯罪事實；不能證明被告犯罪者
    ，應諭知無罪之判決，刑事訴訟法第一百五十四條、第三百零一條第一項分別定
    有明文。而刑事訴訟法上所謂認定犯罪事實之證據，係指足以認定被告確有犯罪
    行為之積極證據而言，如未能發現相當證據或證據不足以證明，自不能以推測或
    擬制之方法，以為裁判基礎，此有最高法院二十九年上字第三一○五號判例及四
    十年台上字第八十六號判例可供參照；又認定犯罪事實，所憑之證據，雖不以直
    接證據為限，間接證據亦包括在內，然無論直接或間接證據，其為訴訟上之證明
    ，須於通常一般之人均不致於有所懷疑，而得確信其為真實之程度者，始得據之
    為有罪之認定，倘其證明尚未達到此一程度，而有合理性懷疑之存在時，即無從
    為有罪之認定，此亦有最高法院七十六年台上字第四九八六號判例可資參照。
三、訊據被告乙○○、丙○○、甲○○三人均堅決否認有何違反廢棄物等犯行，被告
    乙○○辯稱：伊所挖的土方都還在，未將之外售，並無侵占可言，且依據契約規
    定，伊需用較乾淨之砂石回填舖設臨時便道供百姓出入口使用等語；被告丙○○
    則辯稱：伊係受僱於乙○○，僅在現場負責整平土堆，有用現場土石舖設便道，
    暫時供人出入等語；而被告甲○○則以：廢棄物仍置於廢土場，係用加工過的碎
    石級配去回填便道，又案發當日宋鎮鴻雖有去現場，但伊等並未賣廢土等情置辯
    。
四、本件公訴人認被告乙○○、丙○○、甲○○涉犯刑法第三百三十五條之侵占罪及
    修正前廢棄物清理法第二十二條第二項第四款之罪嫌，無非係以依約工地挖掘之
    土石，不得加工販售，亦不得使用於工程，且工地使用之碎石級配料必須外購，
    然現場卻置有加工之石虎，且有利用石虎碎解現地土石之情事，顯見被告確有利
    用石虎碎解現地土石欲充數外購碎石之不法意圖。又現場留置之土堆，挖方扣除
    回填利用土方之數量，廢棄土方有二萬九千一百七十三立方公尺，而置於棄土場
    之數量僅有二萬二千五百四十立方公尺，故其餘未在棄土場之土石，即係遭被告
    侵占外賣以致短少。另棄土場廢棄土堆含瀝青、水泥塊、磚塊、木材等物，其棄
    置之數量甚鉅，自造成環境影響等情，為其論據。經查：
  (一)被告固不否認現場置有加工之石虎，且有利用石虎碎解現地土石之事實，惟辯稱
    係為舖設臨時便道，需用較乾淨之砂石回填等語。而證人廖財源於原審審理中證
    稱：「（問：依契約須向砂石場購買碎石級配以施作之範圍、項目為何？）是針
    對用作路面底層的材料定的。至於臨時便道等，我們有列交通維持費，仍然應用
    比較好的級配來做，但不在前開約定的範圍內」等語（見原審卷第七十一頁），
    又依臺灣省交通處公路局公路工程施工說明書第2.2填方材料規定為：「(1)如合
    約之詳細價目單中載明為利用挖方者，以開挖之土石填築，如載明為借土填方者
    ，則應照合約規定之借土地點及其範圍內挖取土石填築，不論利用挖方或借土，
    所有填方材料中均不得含有樹根、雜草、垃圾及其他有機物。(2)於利用挖方場合
    ，工程司有權選擇較佳之材料用作填方而廢棄品質低劣之材料」，此有上開工程
    說明書附於原審卷可參（見原審卷第五十三頁）。是被告辯稱依契約規定，需用
    較乾淨之砂石回填便道等情，即非無據，復佐以證人廖財源之證詞，供作臨時便
    道之砂石，非屬需外購之碎石級配料等情，故自難以被告確有利用石虎碎解現地
    土石之情，即遽認被告有欲將上開土石充數外購碎石之不法意圖，況證人謝木生
    於偵查中證稱：「（問：你有無叫司機載運砂石回填路面？）沒有，都只是回填
    當便道。開始做溝渠時就要舖便道，挖取之砂石、石頭，有一部分加工做便道回
    填用」等語（見偵查卷第九十頁正面），核與被告所辯充作便道等情相符，是被
    告辯稱以砂石回填便道乙節，應堪採信。雖證人即查獲本案之警員傅仁和於本院
    審理中證稱：「（問：被告有沒有用挖起來的砂石舖設臨時的便道？）他算是有
    用路障，但是有沒有舖設便道，我就不知道了）」等語，而證人即屏東縣環保局
    人員郭正山證稱：（「問：被告有沒有用土石來舖設臨時便道供臨時通行？）因
    為現場是往山地門的路上，當時沒有舖設什麼便道，沒有看到。我們進去的時候
    ，灰塵很大，應該是還沒有舖設」等情（均見本院九十一年五月十日訊問筆錄）
    ，惟上開便道係在民房之出入口，而證人傅仁和、郭正山所證者係指廢土場之情
    形，此由證人傅仁和證稱：「．．．我去的時候，右邊是廢土、廢棄物的堆置場
    ．．．」，而證人郭正山證稱：「．．．現場就是一個廢棄的大理石工廠．．．
    」（均見本院九十一年五月十日訊問筆錄）等語明確，是證人傅仁和、郭正山既
    係在廢土場，而未至民房出入口，以致未見被告所舖設之便道，並無不符情理之
    處，是證人傅仁和、郭正山雖未見被告所舖設之便道，亦尚難為被告不利之認定
    。
   (二)本件台二十四線屏東水門段一二Ｋ＋六五０－一六Ｋ＋八００路基路面拓寬工
     程，依卷附工程預算書所附「施工預算明細表」意旨，其「挖方」包括「機械
     挖土方」三八、二九八立方公尺及「機械挖軟石」九、五七五立方公尺，共計
     為四七、八七三立方公尺，其中一部分須供作回填之「回填方」九、六二０立
     方公尺，其餘三八、二五三公尺始為「廢方」，依約應由承包商運至棄土場處
     理。然查，本件案發時工程「挖方」為三五、六八０立方公尺，扣除回填利用
     土方數量六、五０七立方公尺，共應剩餘二九、一七三公尺，而棄土場現址共
     遺留二二、五四０立方公尺（一三、七一０立方公尺＋八、八三０立方公尺）
     ，連同用於舖設百姓出入口之數量六、六六四立方公尺，共計為二九、二０四
     立方公尺，二者間數量大致相符，若排除合理誤差範圍而僅就估算數值而言，
     後者甚至略高於前者，此有交通部公路局第三區工程處潮州工務段九十年三月
     十六日三工潮字第九００二０五九號復臺灣屏東地方法院檢察署函文附件（
     詳偵卷第一０一頁以下）在卷可稽，是本件土方並未短少之事實，應堪認定。
  (三)雖被告甲○○於警訊中供稱：「（問：你是否認識在你砂石加工之現場之男子宋
    鎮鴻？）我不認識他（指宋鎮鴻），是乙名綽號寬仔之男子介紹他來向我購買加
    工後之砂石」、「（問：你賣給宋鎮鴻的砂石是如何議價？）我不知道，是茂泰
    營造公司訂價的」云云（見警卷第九頁正面），惟其於本院審理中業已明確供稱
    並無販賣廢土之情事等語，則其於警訊之供詞，是否可採，即非無疑。又證人宋
    鎮鴻固證稱經綽號寬仔男子之介紹而前去系爭棄土場欲買砂石等語，惟關於系爭
    棄土場是否有賣砂石之情事，業據宋鎮鴻於警訊及偵查中均明確證稱因尚未接洽
    ，並不知情等語，且其於警訊中證稱：「（問：你至現場看料是否有商談一立方
    石頭多少錢？）我車子剛停好，警方就前來盤查，還沒洽談」、「（問：既然你
    欲前往買石頭，就表示這個堆置場有石頭外賣是否屬實？）我不知道，他要賣不
    賣是他們的事」、「（問：你是否從寬仔的口中得知這個堆置場有石頭外賣？）
    寬仔只有說那裏有石頭叫我去看」等情（見警卷第二十四頁背面、第二十五頁正
    面），準此，證人宋鎮鴻之證詞，僅能證明其確有前往系爭棄土場欲買砂石之意
    ，然系爭棄土場是否有賣砂石之事，其並不知情。是證人宋鎮鴻之證詞，尚難逕
    為不利被告等之認定，而被告甲○○於警訊中之供述，既乏證據證明屬實，亦難
    為被告等不利之認定。
  (四)本件道路工程施作之流程係由承包商於工地現場開挖後，以滾壓方式製作「路床
    」，待路床完成後始在其上以級配舖設製作「路面底層」，最後才舖設路面表層
    ，而依契約約定須向砂石場購買碎石級配以施作之範圍、項目係指路面底層之材
    料等情，業據證人廖財源於原審證述明確，已於前述，而本件於案發當時之施工
    進度，雖證人廖財源於警訊時證稱：該公司使用挖取之廢土再加工後舖設工程現
    場路面與工程不符（見警卷第二十一頁背面），惟此部分業據被告乙○○供稱：
    「（問：廖財源在警訊的時候，為何說你們是用挖取的廢土加工後，再去舖設路
    面？）因為從我們的施工日誌和他們的對造看，我們都還沒有施工。他說錯了，
    我們是要去舖設民房的便道，不是要去舖設路面，而且當時也還沒有施工．．．
    」等語（見本院卷九十一年五月二十四日訊問筆錄），復經證人廖財源於原審證
    述：「（問：本件案發時進度如何？）尚未進入舖設路面底層階段」等情明確（
    見原審卷第七十二頁），是案發當時既尚未進入舖設路面底層之施工階段，自無
    所謂被告以侵占所得之土石施作路面底層之可言。另證人傅仁和、郭正山雖均證
    稱於廢土場有見到被告所挖之坑洞，且有回填等情（見本院九十一年五月十日訊
    問筆錄），然依約規定被告在挖方中必須以其中一部分選擇較佳之材料處理後作
    為回填方，其餘才作為廢方運至棄土場處理等情，有上開工程施工說明書及工程
    估價單詳細價目單可參，是被告縱有將部分現場挖出之砂石加工整理後作為填方
    使用，及部分暫時充作臨時便道之用，惟其既非充作舖設路面底層之用，已如前
    述，復非契約所禁止者，自難以證人傅仁和、郭正山證稱被告有挖坑洞及回填等
    節，即遽為被告不利之認定。
  (五)又修正前廢棄物清理法第二十二條第二項第四款規定：「有左列情形之一者，處
    一年以上五年以下有期徒刑，得併科一百萬元以下罰金：四未依第二十條規定領
    有廢棄物清除、處理許可證或核備文件，從事廢棄物貯存、清除、處理，或未依
    廢棄物清除、處理許可證或核備文件內容貯存、清除、處理廢棄物者」（前揭公
    訴意旨指訴被告等違反之廢棄物清理法業於九十年十月二十四日修正公布並施行
    ，修正後廢棄物清理法將原該法條移至第四十六條第一項第四款，其法定刑並提
    高為一年以上五年以下有期徒刑，得併科新臺幣三百萬元以下罰金，比較其修正
    前後之規定，以修正前規定有利於行為人，則依刑法第十一條前段、第二條第一
    項但書意旨，自應適用修正前廢棄物清理法之規定），而該條款所定之罪，其刑
    事處罰之對象係指未領有廢棄物清除、處理許可證或核備文件，從事廢棄物貯存
    、清除、處理，或未依廢棄物清除、處理許可證或核備文件內容貯存、清除、處
    理廢棄物者，且針對所指「廢棄物」之定義，修正前廢棄物清理法第二條第一項
    係規定：「本法所稱廢棄物，分為二種：一一般廢棄物，二事業廢棄物。前者包
    括垃圾、糞尿、動物屍體或其他非事業機構所產生足以污染環境衛生之固體或液
    體廢棄物；後者則有事業廢棄物包括有害廢棄物，即由事業機構所產生具有毒性
    、危險性，或其濃度或數量足以影響人體健康或污染環境之廢物以及一般事業廢
    棄物，即由事業機構所產生有害事業廢棄物以外之廢棄物。」又依內政部八十九
    年五月十七日台營字第八九八三三七三號函頒之「營建剩餘土石方處理方案」
    之貳、適用範圍規定：「本方案所指營建剩餘土石方之種類，包括建築工程、公
    共工程及建築物拆除工程所產生之剩餘泥、土、砂、石、磚、瓦、混凝土塊；惟
    不包括施工所附帶產生之金屬屑、玻璃碎片、塑膠類、木屑、竹片、紙屑、瀝青
    等廢棄物。至營建工程產生剩餘之泥、土、砂、石、磚、瓦、混凝土塊，經暫屯
    、堆置可供回收、分類、加工、轉運、處理、再生利用者，自屬有用之土壤砂石
    資源；其供營建土石方資源暫屯、堆置、破碎、碎解、洗選、篩選、分類、拌合
    、加工、煆燒、回收、處理、再生利用功能及機具設備之場所，稱為土石方資源
    堆置處理場，簡稱土資場」，合先敘明。
  (六)查系爭路基路面拓寬工程，係由交通部公路局第三區工程處委由被告乙○○任職
    之茂泰公司承包施作，姑不論依卷附工程契約意旨，其內容係以包工包料方式訂
    定之承攬契約，茂泰公司所承攬者為該工程之施作，而非以代他人清運廢棄物為
    其業務，質言之，其對於因履行契約所生之廢棄物即應認為係為自己處理，則被
    告乙○○等是否為修正前廢棄物清理法第二十二條第二項第四款所規範之對象，
    已非無疑。現被告乙○○固於前揭時地將上開工程開挖土石堆置在長治鄉○○○
    段第四七之三九號等土地，並委由被告甲○○、丙○○二人在其上堆整、加工，
    然其依約就上開路段工程施工所產生之「挖方」，並非當然挖除，尚須供作回填
    之「回填方」使用，而依約回填方猶須挑選挖方中品質較佳者為之乙節，亦據證
    人廖財源於原審審理中證述明確，已於前述，其剩餘者待工程完成時，始能依約
    以「廢方」處理。申言之，就被告乙○○及其所屬之茂泰公司而言，其因開挖並
    刮除路面階段將所得土石、瀝青等物，連同同階段拆除現場民房所生之部分磚塊
    、磁磚、木材、水泥塊等物堆置以待分類回填，其主觀上原非在處理廢棄物之意
    思，而依卷附現場照片觀之，該暫屯現場土方中，固雜有少量尚待篩選、分類後
    以廢棄物處理之瀝青、木材等物，惟就現場堆置之挖方總量而言，不僅其大部分
    仍屬前引「營建剩餘土石方處理方案」所規定營建工程產生剩餘之泥、土、砂、
    石、磚、瓦、混凝土塊等營建土石方資源，猶無證據可認為已足生污染於環境，
    則被告等此部分犯行尚屬不能證明。
  (七)綜上所述，被告乙○○、甲○○、丙○○所為與刑法之侵占罪及修正前廢棄物清
    理法第二十二條第二項第四款之構成要件尚屬有間，尚難以此即遽認被告等涉有
    侵占及違反廢棄物清理法之犯行。此外，本院復查無其他積極證據足資證明被告
    等有如公訴意旨所載之犯行，揆諸前揭法條及判例意旨說明，尚難認被告等有何
    侵占及違反廢棄物清理法之犯行，既不能證明被告等犯罪，自應為無罪判決之諭
    知。
五、原審為被告等無罪之判決，核無不合，檢察官上訴意旨仍認被告等涉有前開罪嫌
    ，而指摘原判決不當，為無理由，應予駁回。
據上論斷，依刑事訴訟法第三百六十八條，判決如主文。
本案經檢察官沈紹嘉到庭執行職務。
中      華      民      國    九十一    年    七      月    二十四      日
                              臺灣高等法院高雄分院刑事第二庭
                                  審判長法官  曾永宗
                                        法官  郭玫利
                                        法官  邱永貴
右正本證明與原本無異。
檢察官關於違反廢棄物清理法部分如不服本判決應於收受本判決後十日內向本院提出
上訴書狀，其未述上訴理由者，並得於提起上訴後十日內向本院補提理由書狀（均
須按他造當事人之人數附繕本)「切勿逕送上級法院」。
被告部分不得上訴。
                                      書記官  梁雅華
中    華    民    國      九十一      年      七      月     二十五   日
